臺灣基隆地方法院民事判決　　　　　　100年度基勞簡字第5號
原　　　告　楊春福
訴訟代理人　楊正評律師
複　代理人　陳以儒律師
被　　　告　林義村
訴訟代理人　許世正律師
被　　　告　合信鐵材行
法定代理人　林遠能
上列當事人間請求給付資遣費等事件，本院於民國100年9月15日
言詞辯論終結，判決如下：
    主  文
原告先位之訴及假執行之聲請均駁回。
被告合信鐵材行應給付原告新臺幣拾伍萬伍仟捌佰零壹元，及
自民國九十九年十二月二十三日起至清償日止，按週年百分之五
計算之利息。
訴訟費用新臺幣肆仟肆佰壹拾元由被告合信鐵材行負擔。
本判決原告勝訴部分得假執行，但被告合信鐵材行如以新臺幣
拾伍萬伍仟捌佰零壹元為原告預供擔保，得免為假執行。
    事實及理由
一、按獨資經營之商號，既非法人，又非非法人團體，自無當事
    人能力，但獨資商號與其經營者屬於一體，是關於該獨資商
    號之訴訟，自應以其經營者為當事人（參照最高法院73年度
    台上字第977號裁判意旨及43年台上字第601號判例意旨）。
    至於合夥財產為合夥人全體所公同共有，故合夥非有獨立之
    人格，其因合夥事務而涉訟者，除由執行業務之合夥人代表
    合夥為原告或被告外，應由全體合夥人為原告或被告，其當
    事人始為適格（最高法院82年度台上字第3238號判決意旨參
    照）。次按訴狀送達後，原告不得將原訴變更或追加他訴，
    但請求之基礎事實同一者，或擴張、減縮應受判決事項之聲
    明者，或不甚礙被告之防禦及訴訟之終結者，不在此限，民
    事訴訟法第 255條第1項第2款、第3款、第7款分別定有明文
    。查原告起訴時本以合信鐵材行為獨資商號，起訴請求被告
    林義村即合信鐵材行給付新臺幣（下同） 408,967元，及自
    民國99年12月23日起至清償日止，按週年5%計算之利息，之
    後於 100年3月2日具狀追加林遠能、林啟宏為被告，並將林
    義村列為先位被告，林遠能、林啟宏列為備位被告，聲明倘
    認定實際雇主並非先位被告致先位之請求為無理由時，請求
    就備位部分為判決等語；復於100年6月21日具狀減縮訴之聲
    明為：(1)先位聲明請求被告林義村給付 355,801元，及自99
    年12月23日起至清償日止，按週年5%計算之利息，(2)備位聲
    明請求被告林遠能、林啟宏連帶給付355,801元，及自99年1
    2月23日起至清償日止，按週年5%計算之利息；再於100年 8
    月24日具狀聲明變更備位被告為合信鐵材行，其餘聲明則不
    變。被告林義村雖表示不同意原告之追加，惟原告所為追加
    變更屬主觀預備訴之合併，法律雖未為明確規定，然為促進
    訴訟經濟，防止裁判矛盾，使紛爭一次有效解決，且請求之
    基礎事實均係基於原告自87年 6月起即受雇於合信鐵材行之
    同一事實，又不甚礙被告之防禦及訴訟之終結，其所為訴之
    追加變更，合於前開規定，先予敘明。
二、被告合信鐵材行經合法通知，未於言詞辯論期日到場，核無
    民事訴訟法第386條各款所列情形，依民事訴訟法第436條第
    2項、第385條第 1項前段之規定，准原告之聲請，由其一造
    辯論而為判決。
三、原告起訴主張：
  (一)原告自87年 6月起受雇於合信鐵材行，擔任鐵工之職務，於
    94年7月1日勞工退休金條例（勞退新制）施行後，並未選擇
    勞退新制，仍應適用勞動基準法之規定，故被告並未為原告
    提撥勞工退休金。又合信鐵材行原為獨資商號，負責人為被
    告林義村，於92年7月2日變更為由被告林遠能、林啟宏共同
    經營之合夥商號，並由林遠能為名義之負責人，然其實際經
    營者及負責人仍為被告林義村。嗣原告於99年11月中旬因受
    傷致工作速度減慢，被告林義村於99年11月23日以原告工作
    態度不佳、上班時間不能充分配合為由終止兩造間之勞動契
    約，要求原告即日離職，依勞動基準法第16條第1項第3款、
    第3項、第17條，及勞動基準法施行細則第8條規定，被告應
    給付原告資遣費及30天之預告工資，而原告自88年9月1日（
    原告實際自87年6月起受雇於被告，然因原告僅保留88年9月
    起之薪資袋，故願減縮至88年9月1日起算）任職起至99年11
    月23日被告終止勞動契約止，工作年資共計11年 2月又23日
    ，且原告最近6個月之平均工資為 29,045元，則原告自得請
    求資遣費 326,756元。另原告受雇於被告期間已逾10年，被
    告即應給付原告相當於1個月薪資之預告期間工資 29,045元
    ，及均自99年12月23日起算之法定遲延利息。又兩造曾就原
    告請求之資遣費、預告工資等事項，於99年12月21日在基隆
    市政府處理勞資爭議協調會議進行協調，然未達成共識，為
    此提起本訴等語。
  (二)對被告林義村抗辯之陳述：
  1.原告因被告拒絕給付資遣費及預告工資，曾於起訴前向基隆
    市政府申請勞資爭議協調，被告於協調時主張「楊春福因工
    作態度不佳，而且上工時間不能充分配合，所以告知楊員離
    職」，有99年12月21日基隆市政府處理勞資爭議協調會議記
    錄可證，倘雙方間係如被告所辯之代工承攬關係，著重者應
    為工作之完成，與原告之工作態度有何關係？何來上工時間
    ？如非勞動契約何需「告知楊員離職」？又原告自87年 6月
    起即受僱於被告，至被告於99年11月23日通知原告終止勞動
    契約，期間從無中斷，雙方間之勞動契約關係，有原告所提
    之薪資袋可證，88年8月至92年2月間信封袋上之字跡係被告
    林義村之配偶林謝金蘭所寫，該等薪資袋之封面記載被告每
    月給付原告之項目為「月薪」及「皆勤獎金（實際上為工作
    獎金）」，因被告每月薪資除按每日工資1,000 元計算外，
    並按每月實際完成之工作數量計算工作獎金，應屬勞動基準
    法第2條第3項按件計酬之性質，被告所辯原告於92、93年有
    中斷、與被告間係代工承攬關係云云，顯與事實不符。
  2.另依被告林義村所提之工資表，林遠能、林啟宏除每月固定
    領取5萬元、4萬元外，亦與原告一同按實際完成之工作數量
    計算每月之工作獎金，足見被告林義村才是合信鐵材行之實
    質經營者。縱本院認被告林義村並非合信鐵材行之實質經營
    者，惟合信鐵材行於92年 7月變更為由林遠能、林啟宏合夥
    經營之商號，該時被告林義村、合信鐵材行均無依勞動基準
    法第16條規定向原告預告終止契約、或依同法第17條規定給
    付原告資遣費，則依同法第20條規定，被告合信鐵材行應承
    認原告之工作年資。
  3.被告林義村雖抗辯其無權解雇員工或代表至基隆市政府勞資
    糾紛協調云云，惟被告林義村既自陳其將合信鐵材行轉讓其
    二子經營後，仍會從旁協助經營，應認合信鐵材行有授予被
    告林義村代理之權限，或依民法第169條、第170條第 1項規
    定，已承認被告林義村之代理權限等語。
  (三)基於前述，聲明：
  1.先位聲明：被告林義村應給付原告 355,801元，及自99年12
    月23日起至清償日止，按週年5%計算之利息，並願供擔保聲
    請宣告假執行。
  2.備位聲明：被告合信鐵材行應給付原告 355,801元，及自99
    年12月23日起至清償日止，按週年5%計算之利息，並願供擔
    保聲請宣告假執行。
四、被告林義村聲明駁回原告之訴，並陳明如受不利之判決，願
    供擔保聲請宣告免為假執行，其答辯略以：
  (一)原告與被告林義村為數十年交情之朋友，年輕時為同事關係
    ，均具有鐵工技業之專長，迨於80年間，被告林義村獨資創
    業設立合信鐵材行，經營各式建築用鐵材買賣及代工，當時
    原告亦另有主業經營，其後約於91年間，原告因主業經營不
    善致其經濟稍有困頓，故被告林義村將客戶委託之鐵材代工
    部分委由原告承攬施作，雙方約明其承攬費用以完成承攬代
    工工作比例按客戶委託費用比例計算給付原告。約92年初，
    原告以其主業甚忙無空閒為由，主動要求終止雙方間之承攬
    關係，其後約於92年中，被告林義村因年老及健康因素決定
    退休，並由其二子林遠能、林啟宏合夥經營合信鐵材行，被
    告林義村至今僅於暇時從旁協助經營，大多不與事。再於93
    年間，原告又主動要求兼職，林遠能、林啟宏同意恢復之前
    雙方間之承攬代工關係，至99年11月間，原告因身體不適且
    承攬代工有諸多瑕疵，甚至屢次遲延完成，原告乃於11月底
    主動通知終止雙方間之承攬關係，原告主張雙方為僱傭關係
    ，顯與事實不符，其據以請求資遣費亦屬於法無據。縱認雙
    方間有僱傭關係存在，惟被告林義村已於92年間將合信鐵材
    行轉讓他人經營，其並非合信鐵材行之實質經營者，原告請
    求資遣費等實與被告林義村無關，其亦無權解雇員工或代表
    至基隆市政府勞資糾紛協調，縱有解雇行為亦屬無權代理。
  (二)原告代工之報酬係1日1,000元，另因合信鐵材行係經營各式
    鐵材買賣，有時客戶會另外要求就部分鐵材為加工之服務，
    被告與原告約明由原告承攬該代工服務，並均分客戶給付之
    代工服務費，以原告99年 5月所收取之「皆勤獎金」為例，
    依合信鐵材行加工送貨單上記載 5月服務費金額為17,565元
    ，其中載明「遠宏」字樣係表示由被告林遠能、林啟宏二人
    代工，故應扣除該部分金額，其餘服務費再由三人均分（17
    ,565元－136元－115元－2,505元＝14,809元，14,809元÷3
    ＝4,936 元），故原告薪資袋上之「皆勤獎金」性質應屬紅
    利或勞工接受自顧客之服務費性質，且依合信鐵材行之每月
    工資表，「皆勤獎金」均係記載於「紅利」欄，依勞動基準
    法施行細則第10條規定，其性質應非屬工資，依法自應從原
    告所主張之每月工資內扣除，原告主張及計算之平均工資尚
    屬有誤。又原告係於93年間開始與合信鐵材行間之承攬代工
    關係，原告請求自87年6月起算之資遣費，亦屬有誤。
五、被告合信鐵材行經合法通知，未於言詞辯論期日到場，亦未
    提出書狀為任何聲明或陳述。
六、原告主張其自88年 9月起受雇於被告林義村即合信鐵材行，
    被告於99年11月23日以原告工作態度不佳、上班時間不能充
    分配合為由，未依勞動基準法之規定期間預告而終止兩造間
    之勞動契約，並要求原告即日離職，原告自得依勞動基準法
    第16條、第17條規定請求資遣費及預告期間之工資，合計35
    5,801 元，被告林義村則以前揭情詞抗辯，因此本件之爭點
    應為：(一)兩造間是否為僱傭關係？原告之實際雇主為何？(二)
    本件僱傭契約之起迄點為何？有無中斷？(三)皆勤獎金是否為
    薪資之一部分？(四)原告先位聲明向被告林義村請求資遣費、
    預告工資有無理由？原告備位聲明向被告合信鐵材行請求資
    遣費、預告工資有無理由？(五)倘原告得請求資遣費、預告工
    資，其數額為何？現論述如下：
  (一)按稱僱傭者，謂當事人約定，一方於一定或不定之期限內為
    他方服勞務，他方給付報酬之契約。而稱承攬者，則謂當事
    人約定，一方為他方完成一定之工作，他方俟工作完成，給
    付報酬之契約，民法第482條及第490條第 1項分別定有明文
    。參酌勞動基準法規定之勞動契約，指當事人之一方，在從
    屬於他方之關係下，提供職業上之勞動力，而由他方給付報
    酬之契約。可知，僱傭契約乃當事人以勞務之給付為目的，
    受僱人於一定期間內，應依照僱用人之指示，從事一定種類
    之工作，且受僱人提供勞務，具有繼續性及從屬性之關係。
    而承攬契約之當事人則以勞務所完成之結果為目的，承攬人
    只須於約定之時間完成一個或數個特定之工作，與定作人間
    無從屬關係，可同時與數位定作人成立數個不同之承攬契約
    ，二者性質並不相同（最高法院94年度台上字第 573號判決
    參照）。又一般學理上亦認勞動契約當事人之勞工，具有下
    列特徵：(一)人格從屬性，即受雇人在雇主企業組織內，服從
    雇主權威，並有接受懲戒或制裁之義務。(二)親自履行，不得
    使用代理人。(三)經濟上從屬性，即受雇人並不是為自己之營
    業勞動而是從屬於他人，為該他人之目的而勞動。(四)納入雇
    方生產組織體系，並與同僚間居於分工合作狀態。勞動契約
    之特徵，即在此從屬性。又基於保護勞工之立場，一般就勞
    動契約關係之成立，均從寬認定，只要有部分從屬性，即應
    成立（最高法院81年度台上字第 347號判決參照）。查兩造
    就本件勞資爭議，曾於99年12月21日在基隆市政府協調，依
    原告所提基隆市政府處理勞資爭議協調會議紀錄，協議情形
    資方林義村、林遠能主張：「楊春福（即原告）因工作態度
    不佳，而且上工時間不能充分配合，所以告知楊員離職。」
    等語，有該會議紀錄附卷足憑，則被告就原告勞務之實施方
    式及工作時間既有指揮監督之權限，原告所服勞務，應聽從
    被告之指示，而具有從屬性勞動之性質，此與承攬人提供勞
    務，為完成工作之手段，則工作進行中，具有獨立性勞動，
    並不相同。另被告林義村抗辯原告薪資袋上「皆勤獎金」之
    計算方式，係原告與林遠能、林啟宏三人共同代工部分之金
    額，再由三人均分，故原告並非獨立之事業主，而係與同僚
    分工合作以完成其工作，為雇主生產組織體系中之一部，堪
    認兩造間應屬僱傭關係無疑，被告林義村就兩造間為承攬關
    係云云，亦未能提出具體事證以實其說，被告林義村辯稱兩
    造間係屬承攬關係，自不足採。
  (二)原告以被告林義村雖名義上將其獨資經營之合信鐵材行轉讓
    予其二子林遠能、林啟宏，然林遠能、林啟宏每月仍固定領
    取薪資5萬元、4萬元，並與原告一同按實際完成之工作數量
    計算工作獎金，據此主張被告林義村才是合信鐵材行之實質
    經營者云云，為被告林義村所否認，查合信鐵材行已於92年
    7月2日變更登記由林遠能、林啟宏合夥經營，並以林遠能為
    負責人，有經濟部商業司商業登記資料附卷可憑，衡情林遠
    能、林啟宏身兼合信鐵材行之合夥人及員工，其等每月依其
    工作數量領取薪資及獎金，合信鐵材行之營收淨利仍為該商
    號之合夥財產，並無不合，原告並未提出合信鐵材行之營收
    淨利係由被告林義村所管理支配之相關事證，尚難據此即認
    被告林義村係合信鐵材行之實質經營者。被告林義村自92年
    7月2日起既已非合信鐵材行獨資商號之負責人，原告先位聲
    明請求被告林義村給付資遣費及預告工資，即屬無據，應予
    駁回。
  (三)次按事業單位改組或轉讓時，除新舊雇主商定留用之勞工外
    ，其餘勞工應依勞動基準法第16條規定期間預告終止契約，
    並應依同法第17條規定發給勞工資遣費；其留用勞工之工作
    年資，應由新雇主繼續予以承認，勞動基準法第20條固設有
    規定。所謂「事業單位改組或轉讓」，如事業單位為公司組
    織者，係指事業單位依公司法之規定變更其組織或合併或移
    轉其營業、財產而消滅其原有之法人人格，另立新之法人人
    格（最高法院84年度台上字第997號、93年度台上字第331號
    判決參照），或獨資事業之負責人變更，或合夥事業單位之
    組織改變等，致勞雇契約之雇用主體發生變更而言。換言之
    ，勞動基準法第20條規定所稱之勞工留用，係指原企業雇用
    之勞動契約上之雇方（資方）因「改組或轉讓」而有法人人
    格變更或商號所有人變更之情事，致有更新勞動契約上之勞
    雇主體之必要，惟為沿續勞工之勞動基準法上工作年資權益
    ，乃使新設之雇用企業承擔對於留用勞工之年資承認義務。
    查原告至少於88年 9月起即有為被告林義村即合信鐵材行工
    作之事實，有原告所提出薪資袋為證，而系爭勞動契約之雇
    主（資方）被告林義村即合信鐵材行原為獨資商號，嗣合信
    鐵材行於92年7月2日變更組織為由林遠能、林啟宏合夥經營
    之商號，負責人亦自被告林義村變更為林遠能，然於其雇方
    事業改組或轉讓之該時，林義村或林遠能、林啟宏並未依勞
    動基準法第16條規定期間預告終止契約，及依同法第17條規
    定發給原告資遣費，依同法第20條規定，合信鐵材行之合夥
    人林遠能、林啟宏理應就留用勞工之工作年資繼續予以承認
    。
  (四)原告主張其至少自88年 9月起受僱於被告合信鐵材行，被告
    合信鐵材行於99年11月23日以原告工作態度不佳、上班時間
    不能充分配合為由終止兩造間之勞動契約等事實，業據原告
    提出88年 9月起至99年11月止之薪資袋及基隆市政府處理勞
    資爭議協調會議紀錄為證，上開基隆市政府處理勞資爭議協
    調會議紀錄明確記載協議情形：「資方主張：『楊春福（即
    原告）因工作態度不佳，而且上工時間不能充分配合，所以
    告知楊員離職。』」等語，堪認係被告合信鐵材行告終止勞
    動契約，被告合信鐵材行經合法通知未到庭爭執，復未提出
    書狀為任何聲明或陳述，原告上開主張自堪信屬實。
  (五)另按所謂工資，係指勞工因提供勞務所得之報酬，即勞務對
    價。故於決定某給付是否為工資時，應以該給付是否構成勞
    務之對價決定之。至於獎金、津貼或其他任何名義之經常性
    給與等，均為工資之例示規定。倘雇主對勞工之財務給付，
    係屬勞方因工作所得之報酬時，即可認定為工資，別無探求
    該給付是否係經常性給與之必要。又判斷給付是否為勞務之
    對價，應依一般交易觀念決之，即應以給付之性質，從契約
    法觀點，可以該給付與勞務之提出是否處於同時履行的關係
    為斷。至於其給付名義如何，並非具有決定性之標準，此由
    我國勞基法關於工資之規定，非採列舉式，而係採定義性及
    例示性之立法技術即可推知（臺灣高等法院高雄分院94年度
    勞上字第 7號判決參照）。經查，原告所領取之「皆勤獎金
    」，係按原告每月與被告合信鐵材行之合夥人林遠能、林啟
    宏三人共同完成之鐵材加工品計算代工費用，再由其三人均
    分該代工費用，此為兩造所不爭執，從而該「皆勤獎金」與
    原告之勞務給付間，具有對待給付之同時履行性質，兩者間
    有對價關係存在，係原告提供勞務所得之報酬，而非雇主勉
    勵、恩惠性質之給與，即與紅利仍屬有別，自應納入平均工
    資之計算範圍內。
  (六)又按雇主依勞動基準法第11條或第13條但書規定終止勞動契
    約者，應依下列規定發給勞工資遣費：三其繼續工作 3年以
    上者，於30日前預告之；雇主未依前項規定期間預告而終止
    契約者，應給付預告期間之工資。雇主依前條終止勞動契約
    者，應依左列規定發給勞工資遣費：一在同一雇主之事業單
    位繼續工作，每滿1年發給相當於1個月平均工資之資遣費；
    二依前款計算之剩餘月數，或工作未滿 1年者，以比例計給
    之；未滿1個月者以1個月計，此觀勞動基準法第16條第 1項
    第3款、第3項、第17條即明。再者，勞工退休金條例新制係
    自94年7月1日正式實施，該條例施行前已適用勞動基準法之
    勞工，於該條例施行後仍服務於同一事業單位者，得選擇繼
    續適用勞動基準法之退休金規定，原告既主張並未選擇勞退
    新制，仍應適用勞動基準法第17條之規定計算資遣費。查原
    告工作年資共計11年2月又23日，終止勞動契約前6個月之平
    均工資為29,045元，【計算式：30,936元×8/31月＋26,693
    元＋32,007元＋26,919元＋26,679元＋33,906元＋20,084元
    （即99年5月24日起至99年11月23日止之薪資）＝174,271元
    ，174,271元÷6月＝29,045元，元以下四捨五入，以下同】
    ，則原告得請求之資遣費應為326,756元【計算式： 29,045
    元×（11+3/12）＝326,756元】，且原告已在被告合信鐵材
    行繼續工作達3年以上，依法應於30日前預告之，自得請求3
    0日之預告工資即29,045元。
七、末按依本法第17條、第84條之 2規定計算之資遣費，應於終
    止勞動契約30日內發給；依本法終止勞動契約時，雇主應即
    結清工資給付勞工；勞動基準法施行細則第8條、第9條分別
    定有明文。被告合信鐵材行已於99年11月23日終止其與原告
    間之勞動契約，被告合信鐵材行至遲應於終止勞動契約後30
    日內即99年12月22日前給付原告資遣費及預告工資。從而，
    原告依兩造間勞動契約及勞動基準法等規定，請求被告合信
    鐵材行給付資遣費326,756元、預告工資29,045元，合計355
    ,801元，及自99年12月23日起至清償日止，按週年5%計算之
    利息，為有理由，應予准許。
八、本件事證已經明確，兩造其餘攻擊、防禦方法及所提出之證
    據資料，經本院審酌後，認對於判決結果均無影響，爰不一
    一論述，併此敘明。
九、本件係民事訴訟法第427條第1項所定之標的金額50萬元以下
    之財產權訴訟，本院為被告合信鐵材行敗訴之判決，應依職
    權宣告假執行，並依同法第392條第2項規定，依職權宣告被
    告合信鐵材行預供擔保，得免為假執行。
十、結論：本件原告之訴為有理由，依民事訴訟法第436條第2項
    、第78條、第87條第1項、第385條第1項前段、第389條第 1
    項第5款、第392條第2項，判決如主文。
中    華    民    國   100    年    10    月     7    日
                  基隆簡易庭法  官  陳湘琳
以上正本係照原本作成。
對於本件判決如有不服，應於收受送達後20日內向本院提出上訴
書狀，上訴於本院合議庭，並按他造當事人之人數附具繕本。
中    華    民    國   100    年    10    月     7    日
                            書記官  王月娥